【裁判字號】    95,台上,648
【裁判日期】    950209
【裁判案由】    強盜
【裁判全文】
最高法院刑事判決              九十五年度台上字第六四八號
    上  訴  人  甲○○
                        1段3.
                        （另案在台灣東成技能訓練所執行）
上列上訴人因強盜案件，不服台灣高等法院高雄分院中華民國九
十四年十一月二十二日第二審判決（九十四年度上訴字第一四０
六號，起訴案號：台灣高雄地方法院檢察署九十三年度偵字第二
三九五四號），提起上訴，本院判決如下：
    主  文
原判決撤銷，發回台灣高等法院高雄分院。
    理  由
本件原判決撤銷第一審科刑之判決，改判論處上訴人共同連續意
圖為自己不法之所有，攜帶兇器，以強暴、脅迫致使不能抗拒，
而取他人之物罪刑，固非無見。
惟查：(一)、本案第一審法院曾將上訴人送請財團法人台灣省私立
高雄仁愛之家附設慈惠醫院（下稱慈惠醫院）為精神鑑定，鑑定
結果上訴人行為時精神狀態應達精神耗弱之程度，原判決不採用
上開鑑定結果，係以上訴人與張玄昌共同為原判決附表所示犯罪
行為前，會先謀議過程，而在作規劃時，張玄昌先描述情形，上
訴人表示不好，會再重新想方法，最後才決定一人行搶，一人拿
刀，再上訴人於依計畫實施強盜行為時，依被害人即證人呂宗翰
、林建宜、陳正中之證述，上訴人於行搶過程，均係依據原先之
計畫與張玄昌確實分擔行為之實施，未有任何停頓遲疑或慌張失
措之神態，且於搜刮櫃財物之際，除渠等原本所欲行搶之現金
外，更能主動決定拿取遊戲卡、電話儲值卡等物品。上訴人實施
本件加重強盜犯行前詳為計畫，亦依計畫遂行犯罪，至於渠等為
了壯膽，意識仍屬清楚，亦據張玄昌供明，堪採認上訴人對自己
所為犯罪事實之認知，與一般常人無異等語，為其論據。但查行
為人於行為時有無心神喪失與精神耗弱，應依行為時精神障礙程
度之強弱而定，如行為時之精神，對於外界事務全然缺乏知覺理
會及判斷作用，而無自由決定意思之能力者，為心神喪失，如此
項能力並非完全喪失，僅較普通人之平均程度顯然減退者，則為
精神耗弱（本院民國二十六年渝上字第二三七號判例參照），而
所謂對外界事務之知覺理會及判斷作用，除指行為人是否有知覺
及意志外，尚包含對其所為之違法判斷。本件原判決上揭不採慈
惠醫院之鑑定報告之論述中，對上訴人違法性之判斷能力是否較
諸常人為低，全然未論及，而上訴人患有智能不足因此而辦理停
役，且自九十一年間起，即因精神分裂症至國軍總醫院門診及住
院治療，九十四年一月至四月間，亦因精神分裂症（妄想型、混
亂型）分別在國軍高雄總醫院、慈惠醫院住院治療，有診斷證明
書等可憑，慈惠醫院鑑定報告中亦已提及：「評估案發當時張員
被告之精神狀態：意識清醒，現實感尚可，而且其作案行為並不
受精神症狀如妄想、幻覺所影響，應無心神喪失的程度，但考量
張員諸多的精神問題：精神分裂、智能不足及藥酒癮，其判斷力
及自我控制力下降，再加上受朋友刺激及喝了一些酒，故其精神
狀態應達精神耗弱」等語，該鑑定報告所謂判斷力下降究係何指
？上訴人智能不足、多年來之精神疾病，對其外界事務之知覺理
會及判斷作用是否均不生影響，而能認與一般常人無異？原判決
未進一步查證，遽認上訴人未達精神耗弱之程度，殊嫌率斷，併
有應於審判期日調查之證據未予調查之違誤。(二)、科刑之判決書
，應於理由內記載科刑時就刑法第五十七條所規定事項審酌之情
形，為刑事訴訟法第三百十條第三款所明定，此項規定，依同法
第三百六十四條，又為第二審所準用。而刑法第五十七條第十款
所稱犯罪後之態度，即包括犯人犯罪後，因悔悟而力謀恢復原狀
，或賠償損害等情形。本件上訴人於第一審審理中，已就九十三
年十一月二十三日下午九時許所發生之強盜案件與被害人達成和
解，並賠償其損害，有和解書乙份在卷可稽，原判決對此科刑時
應予斟酌之重要事項，並未於判決理由內依上開規定載明審酌之
意見，自有判決理由不備之違誤。以上或為上訴意旨所指摘，或
為本院得依職權調查之事項，應認原判決有撤銷發回更審之原因
。
據上論結，應依刑事訴訟法第三百九十七條、第四百零一條，判
決如主文。
中    華    民    國  九十五  年    二    月    九    日
                      最高法院刑事第七庭
                          審判長法官  呂  潮  澤
                                法官  吳  昆  仁
                                法官  孫  增  同
                                法官  趙  文  淵
                                法官  吳      燦
      本件正本證明與原本無異
                                      書  記  官
中    華    民    國  九十五  年    二    月   十五   日
                                                  Ａ


司法院資訊處製作；財團法人民間司法改革基金會備份。
